臺灣彰化地方法院民事判決　94年度訴字第345號
原　　　告　甲○○
被　　　告　乙○○
　　　　　　　　　　　　8號
被　　　告　丙○○
　　　　　　　　　　　　23號.
上列當事人間請求撤銷不動產信託管理事件事件，本院於民國94
年6月28日言詞辯論終結，判決如下：
    主  文
被告乙○○與被告丙○○間於九十四年四月十三日就坐落彰化縣
永靖鄉○○段第八五六地號、地目田、面積一三七０平方公尺土
地權利範圍四分之一、彰化縣永靖鄉○○段第四九四地號、地目
田、面積六一一平方公尺土地權利範圍二分之一及同地段第四九
五地號、地目田、面積二一六平方公尺土地權利範圍二分之一所
為之信託行為及於同年月十五日所為之所有權移轉登記行為均應
予撤銷，被告丙○○並應將上開土地經員林地政事務所於同年月
十五日所為之所有權移轉登記予以塗銷。
訴訟費用由被告負擔。
    事實及理由
一、被告乙○○、丙○○未於最後言詞辯論期日到場，核無民事
    訴訟法第三百八十六條各款所列情形，爰依原告之聲請，由
    其一造辯論而為判決，合先敘明。
二、本件原告起訴主張：被告乙○○與被告丙○○為母子關係，
    坐落彰化縣永靖鄉○○段第八五六號土地、地目田、面積一
    三七０平方公尺、權利範圍四分之一，及彰化縣永靖鄉○○
    段第四九四地號土地、地目田、面積六一一平方公尺、權利
    範圍二分之一，暨同地段第四九五地號土地、地目田、面積
    二一六平方公尺、權利範圍二分之一等三筆土地原為被告乙
    ○○所有。因原告持有被告乙○○所簽發面額為新台幣（下
    同）四十萬元之支票遭退票，原告為防止被告乙○○脫產，
    曾向本院聲請假扣押，經本院於九十四年四月十一日以九十
    四年度裁全字第五五七號裁定准許，並經原告於同年四月十
    五日聲請假扣押執行，由本院以九十四年執全字第四一七號
    假扣押執行在案。詎原告於九十四年四月二十九日向嘉義市
    地政事務所聲請上開土地之登記謄本，始卻發現被告乙○○
    於九十四年四月十五日業將所有之上開系爭土地信託登記於
    其母即被告丙○○名下，顯見被告乙○○欲以土地信託之方
    式來排除原告對其債權之受償。依信託法第六條第一項、民
    法第二把四十二條、第七百六十七條及類推適用民法第二百
　　四十四條第四項規定，信託行為有害於委託人之債權人權利
  　者，債權人得聲請法院撤銷之，而被告乙○○之財產除系爭
　　三筆之土地外，僅餘價值一千五百九十元之汽車一輛以及二
  　萬八千一百三十元之矽統股票，明顯不足清償原告對其之債
    權，被告乙○○之信託行為業已有害於原告對其之權利，原
    告自得依信託法第六條第一項及之規定請求本院撤銷該信託
    債權之行為及所有權移轉之物權行為，並依民法第二百四十
    二條之規定代位行使被告乙○○所有民法第七百六十七條之
    所有權返還請求權，請求被告丙○○將上開系爭土地應有部
    分之所有權移轉登記予以塗銷。另因該三筆土地均為共有持
    份土地，且為於特定農業區內，若將來經法院拍賣，除價格
    不高且會減價拍賣外，因共有人有優先承買權，將導致無應
    買而價格銳減，將來之拍賣價將遠低於土地公告現值，為使
    原告能獲得滿足受償，實有撤銷該三筆土地信託之必要，併
    予敘明等情。並聲明：(一)被告乙○○與被告丙○○間就坐落
    彰化縣永靖鄉○○段第八五六號土地、地目田、面積一三七
　　０平方公尺、權利範圍四分之一，以及彰化縣永靖鄉○○段
  　第四九四地號土地、地目田、面積六一一平方公尺、權利範
    圍二分之一、以及彰化縣永靖鄉○○段第四九五地號土地、
    地目田、面積二一六平方公尺、權利範圍二分之一等三筆土
    地所為之信託行為及所有權移轉登記之物權行為應予撤銷。
    (二)被告丙○○應將前項土地於彰化縣員林地政事務所民國九
  　十四年四月十五日所為之所有權移轉登記予以塗銷。
三、被告乙○○則以；其開了一張四十萬元支票借給訴外人陳艷
    秋，陳艷秋因欠原告錢，所以拿該張支票交付給原告。陳艷
    秋說他會處理欠原告的債務，其目前沒有資力可以償還給原
    告。其與陳艷秋合夥做生意，票據都是交給陳艷秋使用。土
    地是其父親所有，去年父親過世後將土地過戶給伊我，因其
    積欠許多債務，其母擔心其所有土地遭拍賣，所以辦理信託
    登記等語置辯。並聲明：請求駁回原告之訴。被告丙○○則
    未於言詞辯論期日到場，亦未提出書狀作何聲明或陳述。
四、查原告主張被告乙○○與被告丙○○為母子關係，坐落彰化
    縣永靖鄉○○段第八五六號土地、地目田、面積一三七０平
    方公尺、權利範圍四分之一，及彰化縣永靖鄉○○段第四九
    四地號土地、地目田、面積六一一平方公尺、權利範圍二分
    之一，暨同地段第四九五地號土地、地目田、面積二一六平
    方公尺、權利範圍二分之一等三筆土地原為被告乙○○所有
    。因原告持有被告乙○○所簽發面額為四十萬元之支票遭退
    票，為防止被告乙○○脫產，曾於九十四年四月十五日向本
    院聲請假扣押執行在案，嗣原告地政事務所聲請上開土地之
    登記謄本，始卻發現被告乙○○於九十四年四月十五日業將
    所有之上開系爭土地信託登記於其母即被告丙○○名下，而
　  被告乙○○之財產除系爭三筆之土地外，僅餘價值一千五百
    九十元之汽車一輛以及二萬八千一百三十元之矽統股票，明
　　顯不足清償原告對其之債權，被告間之託行為業已有害於原
　  告之權利等情，業據其提出土地登記謄本、假扣押裁定、囑
    託查封登記書、財政部台灣省南區國稅財產歸屬資料清單、
    戶籍謄本、支票暨退票理由單、土地信託登記申請書暨信託
    契約書、土地所有權狀、農業用地作農業使用證明書、台灣
    雲林地方法院斗六簡易庭九十四年度六簡字地一一三號民事
    判決等為證，復為被告乙○○所不爭執，而被告丙○○已於
    相當時期經合法之通知，未於言詞辯論期日到場，亦未提出
    準備書狀作何爭執，依民事訴訟法第二百八十條第三項之規
    定亦視同自認，故原告之主張自堪信為真實。
五、次按債務人所為之無償行為，有害及債權者，債權人得聲請
    法院撤銷之，民法第二百四十四條第一項定有明文。本件被
    告乙○○除系爭土地之外，僅餘價值一千五百九十元之汽車
    一輛以及二萬八千一百三十元之矽統股票，因此其將系爭土
    地以信託方式移轉登記予被告丙○○之行為，顯有害及原告
    之債權無訛，而原告係於九十四年四月十五日欲對被告乙○
    ○之財產聲請保全執行時，始發現其將系爭土地贈與移轉登
    記予被告丙○○之情事，是原告自知有撤銷原因時起，於九
    十四年五月十二日之一年內提起本件訴訟行使撤銷權，尚未
    逾法定之除斥期間，係屬合法，因此原告依前揭規定，請求
    法院撤銷被告間關於系爭土地之信託及所有權移轉登記行為
    ，自有理由。
六、從而，原告依民法第二百四十四條第一項規定，請求法院撤
    銷被告間就坐落彰化縣永靖鄉○○段第八五六號土地、地目
    田、面積一三七０平方公尺、權利範圍四分之一，以及彰化
　　縣永靖鄉○○段　第四九四地號土地、地目田、面積六一一
  　平方公尺、權利範圍二分之一、以及彰化縣永靖鄉○○段第
    四九五地號土地、地目田、面積二一六平方公尺、權利範圍
    二分之一等三筆土地所為之信託行為及所有權移轉登記之物
    權行為應予撤銷，及被告丙○○應將前項土地於彰化縣員林
    地政事務所民國九十四年四月十五日所為之所有權移轉登記
    予以塗銷，為有理由，應予准許。
七、結論：本件原告之訴為有理由，並依民事訴訟法第三百八十
    五條第一項、第七十八條、第八十五條第一項前段，判決如
    主文。
中　　華　　民　　國　　94　　年　　7　　月　　20　　日
                  民事第二庭    法　官　黃倩玲
以上正本係照原本作成。
如對判決上訴，應於判決送達後20日內向本院提出上訴狀。
中　　華　　民　　國　　94　　年　　7　　月　　20　　日
                      　　　    書記官　彭月美
